【裁判字號】    91,訴,3953
【裁判日期】    921231
【裁判案由】    服務標章
【裁判全文】
臺北高等行政法院判決                            九十一年度訴字第三九五三號
                              .
    原      告  甲○○
    被      告  經濟部智慧財產局
    代  表  人  蔡練生（局長）
    訴訟代理人  丙○○
                乙○○
右當事人間因服務標章事件，原告不服經濟部中華民國九十一年九月四日經訴字第○
九一○六一二一四三○號訴願決定，提起行政訴訟，本院判決如左：
    主  文
訴願決定及原處分均撤銷。
被告對於原告於中華民國八十九年十二月二十八日以「SUPER STAR巨星」服務標章申
請註冊事件（申請案號：000000000）事件，應依本判決之法律見解另為處
分。
原告其餘之訴駁回。
訴訟費用由被告負擔二分之一，餘由原告負擔。
    事  實
一、事實概要：原告於民國（下同）八十九年十二月二十八日以「SUPER STAR巨星」
    服務標章，指定使用於當時商標法施行細則第四十九條所定商品及服務分類表第
    四十一類之「各種書刊、雜誌、文獻之出版、查詢、訂閱、知識或技術方面之傳
    授（如技藝訓練班、補習班）之學校及學院、對個人之技術、技能學術等能力做
    甄別及檢定、舉辦各種講座、代辦申請有關國外學院及大學之入學許可及提供有
    關資料及消息。舉辦各種發表會、發表秀及造型秀、演藝經紀人員。洗髮、燙髮
    、吹髮、剪髮、包頭、編髮訓練」之服務，向被告申請註冊，經被告審查，認本
    件服務標章圖樣上之中文「巨星」（下稱系爭服務標章，圖樣如附圖一所示）與
    申請在先之註冊第一三六九一○號「巨星」服務標章之中文「巨星」近似（下稱
    據以核駁服務標章，圖樣如附圖二所示），且指定使用於同一或類似服務，應不
    予註冊，以九十一年七月九日服務標章核駁第0000000號審定書予以核駁
    之處分。原告不服，提起訴願，遭決定駁回，遂提起行政訴訟。
二、兩造聲明：
    (一)原告聲明（原告經合法通知，未於言詞辯論期日到場，據其以前陳述及書狀所
      載）：
      訴願決定及原處分均撤銷，並准予申請註冊。
    (二)被告聲明：
      1.原告之訴駁回。
      2.訴訟費用由原告負擔。
三、兩造之爭點：
    1.原告得否於本件課予義務訴訟程序中減縮系爭服務標章所指定之服務？
    2.系爭服務標章所指定之服務於減縮後，是否仍與據以核駁服務標章所指定之服
      務同一或類似？
    (一)原告主張（原告經合法通知，未於言詞辯論期日到場，據其以前陳述及書狀所
      載）：
      1.按「兩人以上於同一服務或類似服務之服務標章，各分別申請註冊，應准最
        先申請者註冊」，固為本件審定時商標法第三十六條第所明定，惟其適用是
        以同一或類似他人服務標章為審查基準。
      2.查本件商標並無違反商標法第三十六規定：二人以上於同一服務或類似服務
        以相同或類似之標章各申請註冊，應准最先申請註冊之情形，其理由如下：
        ，按商標圖樣於同一服務或類似服務以相同或近似標章各分別申請註冊時，
        應准最先申請註冊，為本件標章申請註冊時商標法第三十六條之規定，而同
        一或類似服務是綜合各種相關因素判斷之，復為同法施行細則第十五條第二
        項所明定。所謂綜合各項因素判斷之，包括服務之性質、內容、行銷管道、
        場所，對象範圍，提供者其他足認係為類似規定。查本件系爭服務標章，係
        指定於知識或技術方面傳授，而審定號第一三六九一○號商標則指定使用於
        代售各種電影、活動、展覽及比賽之入場券，依其服務性質觀之，所表彰之
        營業，二者性質相去甚遠，一者為教學，一者為售票服務，依一般社會通念
        ，應非屬同一或類似。揆諸前揭說明，自無首揭法條規定之適用，且被告審
        定第一三六九一○號與五四七八二號及一一八一三七號服務標章，一為代售
        入場卷，一為代售客票服務，一為時裝表演也未認定類似服務。再者，第三
        十八類審定第九○四三九號服務標章及第一三七二七一號服務標章，一表彰
        有線傳送服務，一者表彰網路傳輸，亦未認定類似服務，最後同為第三十五
        類審定第一三六四一八號及一一七○四○號審定標章，亦認為無同一或類似
        服務之問題。
      3.訴願機關於決定書中認為原告所指定服務中舉辦各種發表會，發表秀及造型
        秀，演藝經紀人員，與據以核駁服務標章所指定使用於代售各種電影、活動
        、展覽及比賽之入場券，為類似服務，原告已向被告申請服務內容縮減舉辦
        各種發表會，發表秀及造型秀，演藝經紀人員等服務，應不致有類似服務之
        出現。
      4.本件服務標章於九十一年七月九日以核駁第0000000號審定書核駁此
        服務標章之申請，但於審定書中並未明確說明本件服務標章與申請在先第一
        三六九一○號服務標章指定使用於同一或類似服務，究竟是指那些服務項目
        ，並未明確指明。原告於九十一年十月一日申請服務縮減案竟遭被告不受理
        ，被告之處分實有違一般行政處分原則。
      5.依現行商標法第十九條規定對審定或註冊之商標是可進行指定商品之減縮，
        惟對於行政救濟程序中指定商品之減縮則末載明，但在台北高等行政法院九
        十年訴字第四二三六號判決採肯定見解，其主要理由為：依據商標法第三十
        五條第一項規定，申請商標註冊，應指定商標之商品類別及商品名稱，以申
        請書向商標主管機關為之，不同類別商品應分別申請之，故人民向主管機關
        請求給予商標專用權，其請求當然包括請求享有商標專用權之（商標圖樣）
        及指定使用之商品範圍二事項，且二者合而為一個完整之請求，缺一不可，
        亦無從分割，自不能將其中一事項視為一獨立而可與另一事項分離之請求。
        當事人申請商標專用權後，在未核准請求縮減商標指定使用之商品種類，性
        質上屬於原請求之縮減，依商標法第十九條以及商標法施行細則第二十七條
        第四項之規定意旨，非不得為之。而此種訴訟種類，法院認定係屬課以義務
        訴訟，屬公法上給付訴訟之一種，其判決原則上以事實審行政法院言詞辯論
        終結前之法律及事實狀態為基準時，如符合給付訴訟之屬性，亦符合訴訟經
        濟、避免勞費之目的。故本件法院認為原告於言詞辯論終結前聲明減縮指定
        商標商品種類，法院自應加以審酌，並以此為判決之對象。
      6.被告揆諸前揭說明，自無首揭法條之適用，被告未詳加審究，遽為核駁審定
        之處分，其認事用法實難令人干服，請將原處份撤銷，另命被告為適法之處
        分，用保原告之合法權益。
    (二)被告主張：
      按「二人以上於同一服務或類似服務以相同或近似於之標章，各別申請註冊時
      ，應准最先申請者註冊」，為商標法第七十七條準用同法第三十六條之規定。
      本件原告申請註冊之「巨星SUPER STAR」標章圖樣上之中文「巨星」與申請在
      先之註冊第一三六九一○號「巨星」服務標章之「巨星」近似，應屬構成近似
      之標章，且所指定之「舉辦各種發表會、發表秀與造型秀，演藝經紀人員」與
      據以核駁之之服務標章所指定之服務「代售各種電影、活動、展覽及比賽之入
      場卷」服務，依一般社會通念及市場交易情形等因素判斷，應屬類似之服務，
      至原告所稱其他案例，因非屬同類或類似服務，自不得比附援引執為本件應准
      之依據；又原告稱其已向被告申請減縮「舉辦各種發表會、發表秀與造型秀，
      演藝經紀人員」之服務內容，惟業經被告為駁回處分，是被告依法核駁其註冊
      之申請，並無不合。
    理  由
甲、程序方面
    本件原告經受合法通知，未於言詞辯論期日到場，核無行政訴訟法第二百十八條
    準用民事訴訟法第三百八十六條各款所列情形，爰依被告之聲請由其一造辯論而
    為判決。
乙、實體方面
一、本件原告於八十九年十二月二十八日以「SUPER STAR巨星」服務標章，指定使用
    於當時商標法施行細則第四十九條所定商品及服務分類表第四十一類之「各種書
    刊、雜誌、文獻之出版、查詢、訂閱、知識或技術方面之傳授（如技藝訓練班、
    補習班）之學校及學院、對個人之技術、技能學術等能力做甄別及檢定、舉辦各
    種講座、代辦申請有關國外學院及大學之入學許可及提供有關資料及消息、舉辦
    各種發表會、發表秀及造型秀、演藝經紀人員。洗髮、燙髮、吹髮、剪髮、包頭
    、編髮訓練」之服務，向被告申請註冊，經被告審查，認本件服務標章圖樣上之
    中文「巨星」與申請在先之註冊第一三六九一○號「巨星」服務標章之中文「巨
    星」近似，且指定使用於同一或類似服務，應不予註冊，而為核駁之處分。原告
    不服，提起訴願，訴願決定以系爭服務標章指定使用服務中之「舉辦各種發表會
    、發表秀及造型秀、演藝經紀人員」，與據以核駁之服務標章所指定使用於「代
    售各種電影、活動、展覽及比賽之入場券」服務，依一般社會通念及市場交易情
    形等因素判斷，應屬類似之服務，因認原處分並無違誤，而予維持，固非無見。
二、惟查：
    (一)按「申請商標註冊，應指定使用商標之商品類別及商品名稱，以申請書向商標
      主管機關為之。不同類別之商品應分別申請。」為系爭服務標章核駁審定時時
      商標法第三十五條第一項定有明文。故人民向主管機關請求給予商標專用權時
      ，其請求之內容當然包括：(一)請求享有商標專用權之「商標圖樣」。(二)指定使
      用之商品範圍等二事項，且二者合而為一個完整的請求。當事人申請商標專用
      權後，在未核准前請求減縮商標指定使用之商品種類，性質上屬於原請求之減
      縮，依前揭商標法第十九條及商標法施行細則第二十七條第四項之規定意旨，
      非不得為之。復按「商標在核准註冊以前，尚屬準備註冊之程序，必自註冊之
      日始取得商標專用權。申請註冊之商標，在註冊程序未終結前，法律或事實有
      所變更，主管機關應依變更後之法律或事實處理。」前行政法院（現改制為最
      高行政法院）五十七年判字第九五號判例可資參照。故被告機關如拒絕當事人
      商標專用權之請求，當事人對此行政處分不服，經依訴願程序後，提起行政訴
      訟，此種訴訟在性質上應屬課予義務之訴，其判決以事實審行政法院即各地高
      等行政法院言詞辯論終結時之法律及事實狀態為基準。又本件被告於核駁理由
      先行通知書及核駁審定書中，均僅泛稱系爭服務標章與據以核駁服務標章「指
      定使用於同一或類似服務」，而未具體指明何種服務內容相同或類似，致原告
      喪失於被告審定前縮減指定服務，以邀獲准註冊審定之機會，迨訴願決定書中
      指明系爭服務標章指定之「舉辦各種發表會、發表秀與造型秀，演藝經紀人員
      」服務，與據以核駁之服務標章所指定之「代售各種電影、活動、展覽及比賽
      之入場卷」服務，為類似之服務後，始一併於訴訟程序中申請減縮服務內容，
      因事實已有變更，本院自應加以斟酌，並以此為判決對象，不受被告曾否駁回
      原告減縮指定服務內容之申請之影響。
    (二)次查本件原告申請註冊之「SUPER SATR巨星」服務標章圖樣上之中文「巨星」
      ，與據以核駁申請在先之註冊第一三六九一○號「巨星」服務標章之中文「巨
      星」相同，二服務標章異時異地隔離觀察，難謂無使消費者產生混淆誤認之虞
      ，固屬構成近似之標章。惟原告於本件訴訟中既已聲明將其申請之「SUPER
      SATR巨星」服務標章指定之服務中，有關「舉辦各種發表會、發表秀與造型秀
      ，演藝經紀人員」之部分予以減縮，原阻礙系爭商服務標章申請註冊之事由中
      有關「均指定使用於同一或類似服務」部分已不存在，被告之核駁處分及訴願
      決定即失其依據，原告訴請將之一併撤銷，自無不合，應予准許。惟系爭服務
      標章是否應予核准審定，尚有待被告調查其是否尚有其他違背法定要件之情事
      ，則原告求為判決命被告應就其減縮後之請求作成核准申請註冊之審定，並未
      達全部有理由之程度，依行政訴訟法第二百條第四款規定意旨，原告在請求命
      被告遵照本院判決之法律見解對原告作成決定部分為有理由，其餘部分，不應
      准許，應予駁回。
丙、據上論結，本件原告之訴為一部有理由，一部無理由，依行政訴訟法第二百條第
    四款、第二百十八條、第一百零四條、民事訴訟法第三百八十五條第一項前段、
    第七十九條但書，判決如主文。
中      華      民      國    九十二    年     十二     月    三十一    日
                            臺 北 高 等 行 政 法 院  第 二  庭
                                           審 判 長 法  官  徐瑞晃
                                                    法  官  蕭惠芳
                                                    法  官  李得灶
右為正本係照原本作成。
如不服本判決，應於送達後二十日內，向本院提出上訴狀並表明上訴理由，如於本判
決宣示後送達前提起上訴者，應於判決送達後二十日內補提上訴理由書（須按他造人
數附繕本）。
中      華      民      國    九十三    年      一      月      七      日
                                                    書記官  陳清容


司法院資訊處製作；財團法人民間司法改革基金會備份。
